ACORDAO-COMPLETO-2545663

ACÓRDÃO 4163/2022 ATA 27/2022 - SEGUNDA CÂMARA

VISTOS, relatados e discutidos estes autos referentes à Tomada de Contas Especial instaurada pelo Conselho Nacional de Desenvolvimento Científico e Tecnológico - CNPq, em nome da Sra. Darli Massardo, devido ao descumprimento do Termo de Confissão de Dívida e Pedido de Parcelamento assinado junto àquela entidade. 
ACORDAM os Ministros do Tribunal de Contas da União, reunidos em Sessão da Segunda Câmara, ante as razões expostas pelo Relator, em:
9.1. com fulcro nos arts. 1º, inciso I, 16, inciso III, alíneas b e c, 19, caput, e 23, inciso III, da Lei 8.443/1992, julgar irregulares as contas da Sra. Darli Massardo e condená-la ao pagamento da quantia de R$ 156.004,44 (cento e cinquenta e seis mil e quatro reais e quarenta e quatro centavos) , acrescida da atualização monetária e dos juros de mora, calculados a partir de 29/10/2018 até a efetiva quitação, fixando-lhe o prazo de 15 (quinze) dias, a contar do recebimento da notificação, para que comprove, perante o Tribunal (art. 214, inciso III, alínea a, do Regimento Interno/TCU) , o recolhimento da dívida ao Conselho Nacional de Desenvolvimento  Científico e Tecnológico, nos termos da legislação em vigor; 
9.2. autorizar, caso requerido, nos termos do art. 26 da Lei 8.443/1992, o parcelamento da dívida em até 36 (trinta e seis) parcelas mensais e sucessivas, sobre as quais incidirão os correspondentes acréscimos legais (débito: atualização monetária e juros de mora) , esclarecendo à responsável que a falta de pagamento de qualquer parcela importará no vencimento antecipado do saldo devedor (art. 217, § 2º, inciso II, do Regimento Interno/TCU) , sem prejuízo das demais medidas legais;   
9.3. autorizar, desde logo, a cobrança judicial da dívida, caso não atendida a notificação, com base no art. 28, inciso II, da Lei 8.443/1992; 
9.4. enviar cópia deste Acórdão à Procuradoria da República no Estado do Rio Grande do Sul, nos termos do § 3º do art. 16 da Lei 8.443/1992 c/c o § 7º do art. 209 do Regimento Interno/TCU, para adoção das medidas cabíveis, bem como ao Conselho Nacional de Desenvolvimento Científico e Tecnológico, para ciência.

Tomada de contas especial instaurada em decorrência do descumprimento de termo de confissão de dívida e pedido de parcelamento firmado assinado pela responsável junto ao CNPq.

Segunda Câmara

Conselho Nacional de Desenvolvimento Científico e Tecnológico - CNPq.

3. Responsável: Darli Massardo (XXX.669.299-XX).

13.1. Ministros presentes: Bruno Dantas (Presidente), Augusto Nardes, Aroldo Cedraz e Antonio Anastasia.
13.2. Ministros-Substitutos presentes: Marcos Bemquerer Costa (Relator) e André Luís de Carvalho.

MARCOS BEMQUERER

Trata-se da Tomada de Contas Especial instaurada pelo Conselho Nacional de Desenvolvimento Científico e Tecnológico - CNPq, em nome da Sra. Darli Massardo, devido ao descumprimento do Termo de Confissão de Dívida e Pedido de Parcelamento assinado em 29/10/2018 (peça 7, p. 6-8) , firmado pela responsável junto àquela entidade, por meio do qual ela renunciou à possibilidade de apresentação da prestação de contas financeira, relatório técnico, titulação e demais formas de prestação de contas dos recursos que lhe foram repassados e que eram inerentes à concessão e à manutenção de bolsa para Pós-Doutorado no Exterior - PDE. 
2.	A referida bolsa foi pactuada por intermédio do Termo de Compromisso e Aceitação de Bolsa no Exterior Processo 229164/2013-7, assinado em 3/1/2014 (peça 4) .
3.	Transcrevo, a seguir, com os devidos ajustes de forma, excerto da instrução da Secretaria de Controle Externo de Tomada de Contas Especial - Secex/TCE, por meio do qual o presente feito foi assim historiado e analisado (peça 40) : 
"HISTÓRICO
2. Em 5/11/2019, com fundamento na IN/TCU 71/2012, alterada pela IN/TCU 76/2016 e DN/TCU 155/2016, o dirigente do Conselho Nacional de Desenvolvimento Científico e Tecnológico (CNPq) autorizou a instauração da tomada de contas especial (peça 1) . O processo foi registrado no sistema e-TCE com o número 4213/2019.
3. O Termo de Compromisso e Aceitação de Bolsa no Exterior n. Processo 229164/2013-7 foi firmado no valor de R$ 153.122,70, sendo integralmente à conta do concedente. Teve vigência de 1º/8/2014 a 31/10/2015 (peça 21, p. 1) , com prazo para apresentação da prestação de contas em 31/12/2015 (sessenta dias após o término da bolsa; peça 4, p. 11, item 9.1.1) . Os repasses efetivos da União totalizaram R$ 153.122,70 (peça 6 e peça 21, p. 1) .
4. Por meio do Termo de Confissão de Dívida e Pedido de Parcelamento firmado junto àquela entidade em 29/10/2018 (peça 7, p. 6-8) , a responsável reconheceu o valor original da dívida em US$ 44.158,00 (peça 8, p. 2) , representando R$ 169.816,12 conforme conversão de moeda naquela mesma data (peça 7, p. 8) , tendo pago apenas sete parcelas das sessenta previstas (peça 11) . Por não ter recebido o pagamento das demais parcelas, em 12/7/2019 o CNPq decidiu por cancelar o parcelamento e imputar o débito à responsável, com fundamento no § 1º do art. 11 da RN 018/2015 (peça 10) .
5. Os fundamentos para a instauração da Tomada de Contas Especial, conforme consignado na matriz de responsabilização e em relatório elaborados pelo tomador de contas, foram: 
'Ausência parcial de documentação de prestação de contas dos recursos federais repassados ao DARLI MASSARDO, no âmbito do termo de concessão e aceitação de bolsa no país/exterior descrito como 'Examinando a base genética molecular da evolução do padrão de asa em borboletas miméticas.' (peça 20; Matriz de Responsabilização) .'
4. O motivo para a instauração da presente Tomada de Contas Especial, foi: Irregularidade praticada por bolsista - Descumprimento do termo de parcelamento de débito, conforme RN-018/2015, bem como Termo de Parcelamento, assinado pela ex-beneficiaria em 29/10/2018. (peça 21, p. 5; Relatório do Tomador de Contas Especial) .'
6. A responsável arrolada na fase interna foi devidamente comunicada e, diante da ausência de justificativas suficientes para elidir a irregularidade e da não devolução dos recursos, instaurou-se a tomada de contas especial.
7. No relatório (peça 21) , o tomador de contas concluiu que o prejuízo importaria no valor original de R$ 156.004,44, conforme memória de cálculo à peça 13, imputando-se a responsabilidade a Darli Massardo, na condição de beneficiária.
8. Em 14/8/2020, a Controladoria-Geral da União emitiu o relatório de auditoria (peça 25) , em concordância com o relatório do tomador de contas. O certificado de auditoria e o parecer do dirigente do órgão de controle interno concluíram pela irregularidade das presentes contas (peças 26 e 27) .
9. Em 1º/10/2020, o ministro responsável pela área atestou haver tomado conhecimento das conclusões contidas no relatório e certificado de auditoria, bem como do parecer conclusivo do dirigente do órgão de controle interno, manifestando-se pela irregularidade das contas, e determinou o encaminhamento do processo ao Tribunal de Contas da União (peça 28) .
10. Este processo foi autuado no TCU em 5/10/2020.
Fase Externa
11. Na instrução inicial (peça 32) , analisando-se os documentos nos autos, concluiu-se pela necessidade de realização de citação para a seguinte irregularidade: 
11.1. Irregularidade 1: não comprovação da boa e regular aplicação dos recursos federais repassados, inerentes à concessão e à manutenção de bolsa para Pós-Doutorado no Exterior (PDE) pactuada por intermédio do Termo de Compromisso e Aceitação de Bolsa no Exterior nº Processo 229164/2013-7, em face do descumprimento de disposições normativas exigidas pelo CNPq para a concessão da bolsa e de apresentação de renúncia à possibilidade de apresentação da prestação de contas financeira, relatório técnico, titulação e demais formas de prestação de contas dos recursos repassados à Sra. Darli Massardo, bem como o descumprimento de termo de confissão de dívida e pedido de parcelamento de débito firmado junto ao CNPq.
11.1.1. Evidências da irregularidade: documentos técnicos presentes nas peças 1, 2, 3, 4, 5, 6, 7, 8, 9, 10, 11, 12, 13, 14, 15 e 16.
11.1.2. Normas infringidas: art. 37, caput, c/c o art. 70, parágrafo único, da Constituição da República Federativa do Brasil, art. 93 do Decreto-lei 200/1967; art. 66, caput, do Decreto 93.872/1986, art. 10 da Instrução Normativa 71/2012, art. 4º da Decisão Normativa TCU 155/2016 e conforme RN-018/2015, bem como termo de confissão de dívida e pedido de parcelamento de débitos, assinado pela ex-bolsista em 29/10/2018.
	Débito relacionado à responsável Darli Massardo (CPF: XXX.669.299-XX) :
	Data de ocorrência
	Valor histórico (R$) 

	29/10/2018 (*) 
	156.004,44

 (*) adotou-se a data da confissão da dívida (peça 7, p. 6-8) , o que se entende como o correto, haja vista a apuração de débito pelo TCU não estar vinculada ao normativo de parcelamento do tomador de contas (o tomador de contas considerou a data de 31/5/2019, data de vencimento da primeira parcela inadimplida; peça 13) .
11.2.1. Cofre credor: Conselho Nacional de Desenvolvimento Científico e Tecnológico (CNPq) .
11.2.2. Responsável: Darli Massardo (CPF: XXX.669.299-XX) .
11.2.2.1. Conduta: não comprovação da boa e regular aplicação dos recursos federais repassados, inerentes à concessão e à manutenção de bolsa para Pós-Doutorado no Exterior (PDE) , em face de ter descumprido as disposições normativas exigidas pelo CNPq para a concessão da bolsa e de ter renunciado à possibilidade de apresentação da prestação de contas financeira, relatório técnico, titulação e demais formas de prestação de contas dos recursos repassados, bem como ter descumprido o termo de confissão de dívida e pedido de parcelamento de débito firmado junto ao CNPq.
11.2.2.2. Nexo de causalidade: ao descumprir os normativos inerentes à concessão de bolsa, bem como restar inadimplente quanto à devolução dos recursos despendidos mesmo após confissão de dívida e deferimento de parcelamento do débito, a responsável impediu a comprovação da boa e regular aplicação dos recursos repassados, reconhecendo estar em dívida quanto a esses.
11.2.2.3. Culpabilidade: não há excludentes de ilicitude, de culpabilidade e de punibilidade; é razoável supor que a responsável tinha consciência da ilicitude de sua conduta; era exigível conduta diversa da praticada, qual seja, atender aos normativos do CNPq, aos quais ela se submeteu ao receber a bolsa de estudos, ou restituir o débito por ela confessado, conforme estabelecido nas normas aplicáveis. 
12. Encaminhamento: citação.
13. Em cumprimento ao pronunciamento da unidade (peça 34) , foi efetuada citação da responsável, nos moldes adiante:
	Comunicação: Ofício 7447/2022 - Seproc (peça 36) .
Data da Expedição: 15/3/2022.
Data da Ciência: 1º/4/2022 (peça 37) .
Observação: ofício enviado para o endereço do responsável, conforme pesquisa na base de dados no sistema da Receita Federal, custodiada pelo TCU (peça 35) .
Fim do prazo para a defesa: 16/4/2022.

14. Conforme Despacho de Conclusão das Comunicações Processuais (peça 39) , as providências inerentes às comunicações processuais foram concluídas. 
15. Transcorrido o prazo regimental, a responsável Darli Massardo permaneceu silente, devendo ser considerada revel, nos termos do art. 12, § 3º, da Lei 8.443/1992.
ANÁLISE DOS PRESSUPOSTOS DE PROCEDIBILIDADE DA IN/TCU 71/2012
Avaliação de Viabilidade do Exercício do Contraditório e daAmpla Defesa
16. Verifica-se que não houve o transcurso de mais de dez anos desde o fato gerador sem que tenha havido a notificação da responsável pela autoridade administrativa federal competente (art. 6º, inciso II, c/c art. 19 da IN/TCU 71/2012, modificada pela IN/TCU 76/2016) , uma vez que o fato gerador da irregularidade sancionada ocorreu em 29/10/2018, data da confissão da dívida, e a responsável foi notificada sobre a irregularidade pela autoridade administrativa competente (...) , por meio do edital acostado às peças 14 e 15, publicado em 7/11/2019.
Valor de Constituição da TCE 	
17. Verifica-se, ainda, que o valor original do débito, cujo fato gerador ocorreu após 1º/1/2017, é de R$ 156.004,44, portanto superior ao limite mínimo de R$ 100.000,00, na forma estabelecida conforme os arts. 6º, inciso I, e 19 da IN/TCU 71/2012, modificada pela IN/TCU 76/2016. 
OUTROS PROCESSOS/DÉBITOS NOS SISTEMAS DO TCU COM OS MESMOS RESPONSÁVEIS
18. Informa-se que não foi encontrado débito imputável à responsável em outros processos no Tribunal.
19. A Tomada de Contas Especial está, assim, devidamente constituída e em condição de ser instruída.
EXAME TÉCNICO
Da validade das notificações:
20. Preliminarmente, cumpre tecer breves considerações sobre a forma como são realizadas as comunicações processuais no TCU. A esse respeito, destacam-se o art. 179 do Regimento Interno do TCU (Resolução 155, de 4/12/2002) e os arts 3º e 4º, inciso III, § 1º, da Resolução TCU 170, de 30 de junho de 2004, in verbis:
Regimento Interno/TCU
'Art. 179. A citação, a audiência ou a notificação, bem como a comunicação de diligência, farse-ão:
I - mediante ciência da parte, efetivada por servidor designado, por meio eletrônico, fac-símile, telegrama ou qualquer outra forma, desde que fique confirmada inequivocamente a entrega da comunicação ao destinatário;
II - mediante carta registrada, com aviso de recebimento que comprove a entrega no endereço do destinatário;
III - por edital publicado no Diário Oficial da União, quando o seu destinatário não for localizado;'
Resolução/TCU 170/2004
'Art. 3º As comunicações serão dirigidas ao responsável, ou ao interessado, ou ao dirigente de órgão ou entidade, ou ao representante legal ou ao procurador constituído nos autos, com poderes expressos no mandato para esse fim, por meio de:
I - correio eletrônico, fac-símile ou telegrama;
II - servidor designado;
III - carta registrada, com aviso de recebimento;
IV - edital publicado no Diário Oficial da União, quando o seu destinatário não for localizado, nas hipóteses em que seja necessário o exercício de defesa.
Art. 4º. Consideram-se entregues as comunicações:
I - efetivadas conforme disposto nos incisos I e II do artigo anterior, mediante confirmação da ciência do destinatário;
II - realizadas na forma prevista no inciso III do artigo anterior, com o retorno do aviso de recebimento, entregue comprovadamente no endereço do destinatário;
III - na data de publicação do edital no Diário Oficial da União, quando realizadas na forma prevista no inciso IV do artigo anterior.
§ 1º O endereço do destinatário deverá ser previamente confirmado mediante consulta aos sistemas disponíveis ao Tribunal ou a outros meios de informação, a qual deverá ser juntada ao respectivo processo.'
21. Bem se vê, portanto, que a validade da citação via postal não depende de que o aviso de recebimento seja assinado pelo próprio destinatário da comunicação, o que dispensa, no caso em tela, a entrega do Aviso de Recebimento - AR em 'mãos próprias'. A exigência da norma é no sentido de o Tribunal verificar se a correspondência foi entregue no endereço correto, residindo aqui a necessidade de certeza inequívoca. 
22. Não é outra a orientação da jurisprudência do TCU, conforme se verifica dos julgados a seguir transcritos:
'São válidas as comunicações processuais entregues, mediante carta registrada, no endereço correto do responsável, não havendo necessidade de que o recebimento seja feito por ele próprio.' (Acórdão 3648/2013-TCU-Segunda Câmara, Relator Ministro José Jorge) ;
'É prescindível a entrega pessoal das comunicações pelo TCU, razão pela qual não há necessidade de que o aviso de recebimento seja assinado pelo próprio destinatário. Entregandose a correspondência no endereço correto do destinatário, presume-se o recebimento da citação.' (Acórdão 1019/2008-TCU-Plenário, Relator Ministro Benjamin Zymler) ;
'As comunicações do TCU, inclusive as citações, deverão ser realizadas mediante Aviso de Recebimento - AR, via Empresa Brasileira de Correios e Telégrafos, bastando para sua validade que se demonstre que a correspondência foi entregue no endereço correto.' (Acórdão 1526/2007-TCU-Plenário, Relator Ministro Aroldo Cedraz) .
23. A validade do critério de comunicação processual do TCU foi referendada pelo Supremo Tribunal Federal, nos termos do julgamento do MS-AgR 25.816/DF, por meio do qual se afirmou a desnecessidade da ciência pessoal do interessado, entendendo-se suficiente a comprovação da entrega do AR no endereço do destinatário:
'Ementa: agravo regimental. Mandado de segurança. Desnecessidade de intimação pessoal das decisões do Tribunal de Contas da União. Art. 179 do Regimento Interno do TCU. Intimação do ato impugnado por carta registrada, iniciado o prazo do art. 18 da Lei nº 1.533/51 da data constante do aviso de recebimento. Decadência reconhecida. Agravo improvido.
O envio de carta registrada com aviso de recebimento está expressamente enumerado entre os meios de comunicação de que dispõe o Tribunal de Contas da União para proceder às suas intimações.
O inciso II do art. 179 do Regimento Interno do TCU é claro ao exigir apenas a comprovação da entrega no endereço do destinatário, bastando o aviso de recebimento simples.' 
Da revelia da responsável Darli Massardo
24. No caso vertente, a citação da responsável se deu em endereços provenientes da base de CPFs da Receita Federal, em sistema custodiado pelo TCU (peça 35) . A entrega dos ofícios citatórios nesses endereços ficou comprovada (peças 36 e 37) .
25. Nos processos do TCU, a revelia não leva à presunção de que seriam verdadeiras todas as imputações levantadas contra os responsáveis, diferentemente do que ocorre no processo civil, em que a revelia do réu opera a presunção da verdade dos fatos narrados pelo autor (Acórdão 1009/2018-TCU-Plenário, Relator Ministro Bruno Dantas; 2369/2013-TCU-Plenário, Relator Ministro Benjamin Zymler e 2449/2013-TCU-Plenário, Relator Ministro Benjamin Zymler) . Dessa forma, a avaliação da responsabilidade do agente não pode prescindir da prova existente no processo ou para ele carreada. 
26. Ao não apresentar sua defesa, a responsável deixou de produzir prova da regular aplicação dos recursos sob sua responsabilidade, em afronta às normas que impõem aos gestores públicos a obrigação legal de, sempre que demandados pelos órgãos de controle, apresentar os documentos que demonstrem a correta utilização das verbas públicas, a exemplo do contido no art. 93 do Decreto-Lei 200/1967: 'Quem quer que utilize dinheiros públicos terá de justificar seu bom e regular emprego na conformidade das leis, regulamentos e normas emanadas das autoridades administrativas competentes.' 
27. Mesmo as alegações de defesa não sendo apresentadas, considerando o princípio da verdade real que rege esta Corte, procurou-se buscar, em manifestações da responsável na fase interna desta Tomada de Contas Especial, se havia algum argumento que pudesse ser aproveitado a seu favor. 
28. No entanto, a responsável não se manifestou na fase interna em relação ao descumprimento de Termo de Confissão de Dívida e Pedido de Parcelamento assinado em 29/10/2018 (peça 7, p. 6-8) , não havendo, assim, argumento algum que possa vir a ser analisado e posteriormente servir para afastar as irregularidades apontadas.
29. Em se tratando de processo em que a parte interessada não se manifestou acerca das irregularidades imputadas, não há elementos para que se possa efetivamente aferir e reconhecer a ocorrência de boa-fé na conduta da responsável, podendo este Tribunal, desde logo, proferir o julgamento de mérito pela irregularidade das contas, conforme os termos dos §§ 2º e 6º do art. 202 do Regimento Interno do TCU. (Acórdão 2064/2011-TCU-Primeira Câmara (Relator Ministro Ubiratan Aguiar) , 6.182/2011-TCU-1ª Câmara (Relator Ministro-Substituto Weder de Oliveira) , 4.072/2010-TCU-1ª Câmara (Relator Ministro Valmir Campelo) , 1.189/2009-TCU-1ª Câmara (Relator Ministro-Substituto Marcos Bemquerer Costa) , 731/2008-TCU-Plenário (Relator Ministro Aroldo Cedraz) .
30. Em relação à possibilidade de aplicação de multa, verifica-se que o Tribunal vem consolidando entendimento de que deve ser apenado com multa o responsável inadimplente na prestação de contas de recursos destinados a apoio financeiro de projeto de pesquisa (Acórdão 67/2015-TCU-Segunda Câmara, 771/2012-1ª Câmara, 4.052/2011-2ª Câmara, 1.761/2011-1ª Câmara e 961/2011-1ª Câmara) . Em tais casos, entende-se que o pesquisador assume a condição de gestor dos recursos públicos federais pactuados e, nessa qualidade, chama para si o ônus de comprovar a sua aplicação, conforme disposto no art. 70, parágrafo único, da Constituição Federal, e no art. 93 do Decreto-Lei 200/1967. Nessas condições, a omissão no dever de prestar contas implicará o julgamento pela irregularidade das contas, a condenação em débito e a aplicação de multa.
31. Contudo, os presentes autos tratam de tomada de contas especial instaurada em razão de descumprimento do compromisso assumido junto ao CNPq em função de concessão de bolsa de doutorado e não do dever de prestar contas de recursos destinados a financiamento de projeto de pesquisa. No caso em tela, verifica-se que o TCU tem adotado o posicionamento de que o descumprimento, por bolsista, de termo de compromisso assumido perante o CNPq, embora enseje o julgamento pela irregularidade das contas e a condenação em débito, não sujeita o responsável à aplicação da multa do art. 57 da Lei 8.443/1992 (Acórdão 536/2018-TCU-Primeira Câmara, 1.881/2016-Plenário, 6.733/2015-1ª Câmara, 1.283/2015-2ª Câmara, 3.662/2012-2ª Câmara, 630/2012-1ª Câmara, 5.327/2011-1ª Câmara, 714/2010-1ª Câmara e 1.440/2007-2ª Câmara, dentre outros) .
32. Dessa forma, a responsável Darli Massardo deve ser considerada revel, nos termos do art. 12, § 3º, da Lei 8.443/1992, devendo as contas serem julgadas irregulares, condenando-a ao débito apurado.
Prescrição da Pretensão Punitiva
33. Vale ressaltar que a pretensão punitiva do TCU, conforme Acórdão 1441/2016-TCU-Plenário, Relator Benjamin Zymler, que uniformizou a jurisprudência acerca dessa questão, subordina-se ao prazo geral de prescrição indicado no art. 205 do Código Civil, que é de dez anos, contado da data de ocorrência da irregularidade sancionada, nos termos do art. 189 do Código Civil, sendo este prazo interrompido pelo ato que ordenar a citação, a audiência ou a oitiva da responsável.
34. No caso em exame, não ocorreu a prescrição, uma vez que a irregularidade sancionada ocorreu em 29/10/2018 (reconhecimento da dívida pela responsável) , e o ato de ordenação da citação ocorreu em 11/2/2022."
4.	Com base no exame empreendido, a Secex/TCE propõe, em essência, ao Tribunal (peça 40, p. 7 e 8; peças 41 e 42) : 
	4.1. considerar revel a responsável Sra. Darli Massardo, para todos os efeitos, dando-se prosseguimento ao processo, com fulcro no art. 12, § 3º, da Lei 8.443/1992;
	4.2. julgar irregulares, nos termos dos arts. 1º, inciso I, 16, inciso III, alíneas a e c, da Lei 8.443/1992, c/c os arts. 19 e 23, inciso III, da mesma Lei, as contas da Sra. Darli Massardo, condenando-a ao pagamento da importância a seguir especificada, atualizada monetariamente e acrescida dos juros de mora, calculada a partir da data discriminada até a data da efetiva quitação do débito, fixando-lhe o prazo de quinze dias, para que comprove, perante o Tribunal, o recolhimento da referida quantia aos cofres do Coord. de Gestão Orçamentária e Financeira do CNPq, nos termos do art. 23, inciso III, alínea a, da citada lei, c/c o art. 214, inciso III, alínea a, do Regimento Interno/TCU:  
	Data de ocorrência
	Valor histórico (R$) 

	29/10/2018
	156.004,44

4.3. autorizar, desde logo, a cobrança judicial da dívida, caso não atendida a notificação, na forma do disposto no art. 28, inciso II, da Lei 8.443/1992;
4.4. autorizar também, desde logo, se requerido, com fundamento no art. 26 da Lei 8.443/1992, c/c o art. 217, §§1º e 2º, do Regimento Interno/TCU, o parcelamento da dívida em até 36 parcelas;  
4.5. enviar cópia do Acórdão a ser prolatado:
4.5.1. à Procuradoria da República no Estado de Santa Catarina, nos termos do § 3º do art. 16 da Lei 8.443/1992, c/c o § 7º do art. 209 do Regimento Interno/TCU, para adoção das medidas cabíveis; 
4.5.2. ao Conselho Nacional de Desenvolvimento Científico e Tecnológico e à responsável, para ciência.
5.	O Ministério Público junto ao TCU, representado pelo Subprocurador-Geral Lucas Rocha Furtado, manifestou-se de acordo com a proposta oferecida pela Secex/TCE (peça 43) . 
		É o Relatório.

não há.

Subprocurador-Geral Lucas Rocha Furtado.

TOMADA DE CONTAS ESPECIAL. CONCESSÃO DE BOLSA PARA PÓS-DOUTORADO NO EXTERIOR. DESCUMPRIMENTO DO TERMO DE CONFISSÃO DE DÍVIDA E PEDIDO DE PARCELAMENTO DO DÉBITO. CITAÇÃO. REVELIA. CONTAS IRREGULARES, COM DÉBITO.

TOMADA DE CONTAS ESPECIAL (TCE)

Secretaria de Controle Externo de Tomada de Contas Especial - Secex/TCE.

Em exame a Tomada de Contas Especial instaurada pelo Conselho Nacional de Desenvolvimento Científico e Tecnológico - CNPq em nome da Sra. Darli Massardo, devido ao descumprimento do Termo de Confissão de Dívida e Pedido de Parcelamento assinado em 29/10/2018 (peça 7, p. 6-8) , firmado pela responsável junto àquela entidade. 
2.	Por meio do aludido Termo de Confissão de Dívida, a Sra. Darli Massardo renunciou à possibilidade de apresentação da prestação de contas financeira, de relatório técnico, de titulação e demais formas de prestação de contas dos recursos que lhe foram repassados e que eram inerentes à concessão e à manutenção de bolsa para Pós-Doutorado no Exterior - PDE (peça 7, p. 8) .
3.	A referida bolsa para Pós-Doutorado, concedida segundo o Termo de Compromisso e Aceitação de Bolsa no Exterior Processo 229164/2013-7 (peça 4) , tinha por objetivo o desenvolvimento do projeto "examinando a base genética molecular da evolução do padrão de asa em borboletas miméticas", e, para tanto, o CNPq repassou o montante de R$ 153.122,70 à beneficiária (peças 6 e 21, p. 1) . 
4.	Não obstante, a Sra. Darli Massardo renunciou a aludida bolsa de Pós-Doutorado, firmou o mencionado Termo de Confissão de Dívida, pagou sete parcelas das sessenta previstas (peça 11) e, então, deixou de adimplir as demais. 
5.	Em razão disso, a Secretaria de Controle Externo de Tomada de Contas Especial - Secex/TCE propôs a realização de citação da Sra. Darli Massardo para que oferecesse alegações de defesa sobre a não comprovação da boa e regular aplicação dos recursos federais que lhe foram repassados com amparo no Termo de Compromisso e Aceitação de Bolsa no Exterior Processo 229164/2013-7, em razão do descumprimento de disposições normativas exigidas pelo CNPq para a concessão da bolsa e de apresentação da renúncia à possibilidade de apresentação da prestação de contas dos recursos transferidos, bem como do descumprimento do Termo de Confissão de Dívida e de Pedido Parcelamento, e/ou promovesse o recolhimento ao CNPq do valor do débito apurado em R$ 156.004,44, acrescido dos encargos legais pertinentes.
6.	Realizada a citação, a Sra. Darli Massardo deixou transcorrer o prazo regimental sem apresentar os seus elementos de defesa e sem recolher o saldo da dívida apurada. Tal situação, além de configurar a revelia da responsável, autoriza o prosseguimento do processo, nos termos do art. 12, § 3º, da Lei 8.443/1992.
7.	No mérito, a Secex/TCE propôs ao Tribunal a irregularidade das contas da Sra. Darli Massardo, com base nas alíneas a e c do inciso III do art. 16 da Lei 8.443/1992, com a condenação ao pagamento do débito calculado, sem aplicar-lhe a multa prevista no art. 57 da referida lei, porquanto a jurisprudência do TCU segue nesse sentido, ou seja, não impõe multa ao bolsista quando o caso é de descumprimento de termo de compromisso assumido perante o mencionado Conselho.
8.	O Ministério Público junto ao TCU manifestou-se de acordo com o desfecho sugerido pela unidade técnica. 
9.	 No mérito, acolho, desde logo, a proposta de irregularidade das contas da responsável bolsista Sra. Darli Massardo.
10.	Ao compulsar os autos, não se verificou o motivo pelo qual a responsável renunciou à bolsa de Pós-Doutorado após receber os recursos do CNPq. Entretanto, ao assinar, em 2018, o Termo de Confissão de Dívida e de Pedido Parcelamento, que autorizou o pagamento da dívida apurada em sessenta parcelas, a Sra. Darli Massardo deveria ter adimplido as obrigações que assumiu perante o CNPq. Em não o fazendo, uma alternativa não restou àquele Conselho senão a instauração e processamento da TCE, com a indicação do débito, seguida da remessa dos autos ao TCU.
11.	A Cláusula Terceira do Termo de Parcelamento (peça 7, p. 6) dispõe que a falta ou o pagamento a menor de duas parcelas consecutivas ou três alternadas, acarretará o cancelamento do parcelamento, independentemente de qualquer notificação judicial ou extrajudicial, ensejando a execução imediata das parcelas vencidas e vincendas, devidamente atualizadas. A inadimplência da Sra. Darli Massardo junto ao CNPq ensejou as medidas administrativas para a cobrança de todo o saldo devedor remanescente.
12.	A desistência de prosseguir com a bolsa de Pós-Doutorado no exterior evidencia rompimento das disposições avençadas entre as partes e impõe a devolução do total dos recursos transferidos à bolsista. 
13.	No mais, acompanho os pareceres exarados nos autos para não aplicar sanção à responsável, tendo em vista a jurisprudência desta Corte de Contas no sentido de que o descumprimento por bolsista de termo de compromisso assumido perante o CNPq, embora enseje o julgamento pela irregularidade das contas e a condenação ao pagamento do débito apurado, não impõe à responsável a aplicação da multa prevista no art. 57 da Lei 8.443/1992 (v.g.:  Acórdão 8560/2020-TCU-Primeira Câmara, relator Ministro Benjamin Zymler; Acórdão 4020/2021-TCU-Segunda Câmara, relator Ministro Augusto Nardes) . 
14.	Por fim, faço duas ressalvas ao encaminhamento proposto pela Secex/TCE. Uma se refere à fundamentação legal da irregularidade das contas da Sra. Darli Massardo. Não se vislumbra caso típico de omissão no dever de prestar contas a ensejar a subsunção do fato às disposições da alínea a do inciso III do art. 16 da Lei 8.443/1992. Assim, cabe fundamentar a irregularidade das contas nas alíneas b e c do inciso III do art. 16 da Lei 8.443/1992 que melhor se amoldam à situação abordada nos autos.
15.	 A outra ressalva diz respeito à remessa do Acórdão à Procuradoria da República no Estado de Santa Catarina. Verifica-se que a responsável reside na cidade de Porto Alegre no Estado do Rio Grande do Sul, segundo dados constantes do sistema Cadastro de Pessoa Física custodiado pela Secretaria da Receita Federal do Brasil. Nesse contexto, importa enviar cópia do Acórdão que vier a ser proferido nestes autos à Procuradoria da República do Rio Grande do Sul. 
 	Ante o exposto, manifesto-me por que seja adotado o Acórdão que ora submeto a este Colegiado. 
T.C.U., Sala das Sessões, em 9 de agosto de 2022.
MARCOS BEMQUERER COSTA
Relator